ACORDAO-COMPLETO-2438223

ACÓRDÃO 12964/2020 ATA 41/2020 - SEGUNDA CÂMARA

VISTOS, relatados e discutidos estes autos da Tomada de Contas Especial instaurada pelo Fundo Nacional de Desenvolvimento da Educação em razão da não consecução dos objetivos pactuados no Convênio 700021/2008, firmado com o Município de Jandaíra/RN, que teve por objetivo a concessão de apoio financeiro para implementação de ações educacionais naquela municipalidade mediante a construção de uma escola de ensino infantil.    
        ACORDAM os Ministros do Tribunal de Contas da União, reunidos em Sessão da 2ª Câmara, ante as razões expostas pelo Relator, em: 
        9.1. com fundamento nos arts. 1º, inciso I, 16, inciso III, alíneas b e c, 19, caput, e 23, inciso III, da Lei 8.443/1992, julgar irregulares as contas dos Srs. Fábio Magno Sabino Pinho Marinho e José Roberto de Sousa, condenando-os, em solidariedade, ao pagamento das quantias originais, abaixo discriminadas, com a fixação do prazo de quinze dias, a contar da notificação, para comprovarem, perante o Tribunal (artigo 214, inciso III, alínea a, do Regimento Interno) , o recolhimento da dívida ao  Fundo Nacional de Desenvolvimento da Educação, atualizada monetariamente e acrescida dos juros de mora, calculados a partir das datas indicadas até a do efetivo recolhimento, na forma prevista na legislação em vigor, abatendo-se, na oportunidade, eventuais valores ressarcidos, na forma do disposto no enunciado 128 da súmula de jurisprudência do TCU:
	Data
	Valor (R$) 
	Tipo

	8/7/2008
	700.000,00
	Débito

	6/4/2010
	239.940,58
	Débito

	23/7/2015
	216.972,49
	Crédito

        9.2. aplicar aos Srs. Fábio Magno Sabino Pinho Marinho e José Roberto de Sousa, de forma individual, a multa prevista nos artigos 19, caput, e 57 da Lei 8.443/1992, no valor de R$ 150.000,00 (cento e cinquenta mil reais) , fixando-lhes o prazo de 15 (quinze) dias, a contar da notificação, para que comprovem, perante o Tribunal (artigo 214, inciso III, alínea a, do Regimento Interno) , o recolhimento da dívida aos cofres do Tesouro Nacional, atualizada monetariamente desde a data do presente Acórdão até a do efetivo recolhimento, se for paga após o vencimento, na forma da legislação em vigor;
        9.3. autorizar, caso requerido, nos termos do art. 26 da Lei 8.443/1992 c/c o art. 217 do Regimento Interno/TCU, o parcelamento das dívidas em até 36 (trinta e seis) parcelas mensais e sucessivas, sobre as quais incidirão os correspondentes acréscimos legais (débito: atualização monetária e juros de mora; multa: atualização monetária) , esclarecendo aos responsáveis que a falta de pagamento de qualquer parcela importará no vencimento antecipado do saldo devedor, sem prejuízo das demais medidas legais;
        9.4. autorizar, desde logo, nos termos do art. 28, inciso II, da Lei 8.443/1992, a cobrança judicial das dívidas, caso não atendidas as notificações;   
        9.5. enviar cópia deste Acórdão à Procuradoria da República no Estado do Rio Grande do Norte, nos termos do § 7° do art. 209 do Regimento Interno do TCU, para a adoção das medidas que entender cabíveis.

Tomada de Contas Especial instaurada pelo Fundo Nacional de Desenvolvimento da Educação em função da não consecução dos objetivos pactuados no Convênio 700021/2008, firmado com o Município de Jandaíra/RN, e que teve por objetivo a concessão de apoio financeiro para implementação de ações educacionais naquela municipalidade mediante a construção de uma escola de ensino infantil.

Segunda Câmara

Município de Jandaíra/RN.

3. Responsáveis: Fábio Magno Sabino Pinho Marinho (XXX.232.254-XX) e José Roberto de Sousa (XXX.303.674-XX).

13.1. Ministros presentes: Ana Arraes (Presidente), Augusto Nardes, Aroldo Cedraz e Raimundo Carreiro.
13.2. Ministros-Substitutos presentes: Marcos Bemquerer Costa (Relator) e André Luís de Carvalho.

ACORDAO-COMPLETO-2495862

Acórdão 18543/2021 - Segunda Câmara

ACORDAO-COMPLETO-2534841

Acórdão 3148/2022 - Segunda Câmara

MARCOS BEMQUERER

Trata-se da Tomada de Contas Especial instaurada pelo Fundo Nacional de Desenvolvimento da Educação - FNDE em desfavor dos Srs. Fábio Magno Sabino Pinho Marinho, Prefeito de Jandaíra/RN nas gestões 2005/2008 e 2009/2012, e José Roberto de Sousa, Prefeito na gestão 2013/2016, tendo por fundamento a não consecução dos objetivos pactuados no Convênio 700021/2008 (Siafi 625885) .
2.	Referida avença, celebrada entre o FNDE e aquela municipalidade, vigeu de 23/6/2008 a 18/7/2014 e teve por objeto: "conceder apoio financeiro para implementação das ações educacionais constantes no Plano de Ações Articuladas - PAR, no âmbito do Plano de Metas Compromisso Todos pela Educação, do Plano de Desenvolvimento da Educação - PDE, que visam proporcionar à sociedade a melhoria da infraestrutura da rede física escolar, com a Construção de Escola (s) " (peça 1, p. 37) .
3.	De acordo com o Plano de Trabalho, foi ajustada a construção de Escola padronizada de Educação Infantil no âmbito do Programa Nacional de Reestruturação e Aparelhagem da Rede Escolar Pública de Educação Infantil - Proinfa¿ncia (peça 1, p. 28) .
4.	Transcrevo a seguir, com os devidos ajustes de forma, a instrução da Secretaria de Controle Externo de Tomada de Contas Especial - Secex/TCE por meio da qual o presente feito foi analisado (peça 54) :
"HISTÓRICO
3. O presente processo foi objeto de instrução preliminar (peça 9) , a qual concluiu pela necessidade de realização da citação solidária dos responsáveis Fábio Magno Sabino Pinho Marinho e José Roberto de Sousa para que [apresentassem] alegações de defesa quanto à não consecução dos objetivos pactuados e da consequente não comprovação da boa e regular aplicação dos recursos públicos repassados à conta do Convênio 700021/2008. A mencionada proposta de encaminhamento contou com a anuência do Diretor e do Secretário desta unidade (peças 10 e 11) , tendo sido a mencionada citação solidária autorizada por delegação de competência do Relator deste feito, Ministro-Substituto Marcos Bemquerer.
4. A aludida citação solidária dos responsáveis foi levada a cabo conforme detalhado nas tabelas a seguir:
	RESPONSÁVEL: Fábio Magno Sabino Pinho Marinho.

	Comunicação: Ofício 0918/2018-TCU/Secex-TCE (peça 12) .
Data da Expedição: 31/7/2018.
Motivo da devolução: ausente (peça 16) .
Observação: Ofício enviado para o endereço do responsável que consta da base de dados da Receita Federal (peça 6) .

	Comunicação: Ofício 0432/2019-TCU/Secex-TCE (peça 20) .
Data da Expedição: 4/2/2019.
Motivo da devolução: não procurado (peça 34) .
Observação: Ofício enviado para o endereço do responsável que consta dos Sistemas Corporativos do TCU (peça 17) .

	Comunicação: Ofício 0433/2019-TCU/Secex-TCE (peça 21) .
Data da Expedição: 4/2/2019.
Motivo da devolução: ausente (peça 36) .
Observação: Ofício enviado para o endereço do responsável que consta da base de dados da Receita Federal (peça 6) .

	Comunicação: Ofício 0434/2019-TCU/Secex-TCE (peça 22) .
Data da Expedição: 4/2/2019.
Motivo da devolução: mudou-se (peça 35) .
Observação: Ofício enviado para o endereço do responsável que consta dos Sistemas Corporativos do TCU (peça 17) .

	Comunicação: Ofício 0435/2019-TCU/Secex-TCE (peça 23) .
Data da Expedição: 4/2/2019.
Data da Ciência: 14/2/2019 (peça 27) .
Nome Recebedor: Francisca Maria de Souza (RG 601478288) .
Observação: Ofício enviado para o endereço do responsável que consta dos Sistemas Corporativos do TCU (peça 17) .
Fim do prazo para a defesa: 1º/3/2019.
Alegações de defesa do responsável: peça 28 (*) 

	RESPONSÁVEL: José Roberto de Sousa.

	Comunicação: Ofício 0919/2018-TCU/Secex-TCE (peça 13) .
Data da Expedição: 31/7/2018.
Motivo da devolução: não procurado (peça 18) .
Observação: Ofício enviado para um endereço que não consta dos autos.

	Comunicação: Ofício 0451/2019-TCU/Secex-TCE (peça 24) .
Data da Expedição: 5/2/2019.
Motivo da devolução: ausente (peça 38) .
Observação: Ofício enviado para o endereço do responsável que consta dos Sistemas Corporativos do TCU (peça 19) .

	Comunicação: Ofício 0452/2019-TCU/Secex-TCE (peça 25) .
Data da Expedição: 5/2/2019.
Motivo da devolução: sem motivo registrado no AR (peça 37) .
Observação: Ofício enviado para o endereço do responsável que consta da base de dados da Receita Federal (peça 7) .

	Comunicação: Ofício 1991/2019-TCU/Secex-TCE (peça 39) .
Data da Expedição: 23/4/2019.
Motivo da devolução: não procurado (peça 44) .
Observação: Ofício enviado para um endereço que não consta dos autos.

	Comunicação: Ofício 1993/2019-TCU/Secex-TCE (peça 41) .
Data da Expedição: 23/4/2019.
Motivo da devolução: ausente (peça 43) .
Observação: Ofício enviado para o endereço do responsável que consta dos Sistemas Corporativos do TCU (peça 19) .

	Edital: EDITAL 0078/2020-TCU/Seproc, DE 30 DE JANEIRO DE 2020 (peça 46) .
Data da Publicação: 23/3/2020 (peça 47) .
Fim do prazo para a defesa: 4/6/2020 (*) .
Alegações de defesa do responsável: Não foram apresentadas.

 (*) Os prazos processuais, no âmbito do TCU, foram suspensos por 30 (trinta) dias corridos, a contar do dia 20/3/2020, conforme estabelecido pela Portaria-TCU nº 61, de 19/3/2020, tendo havido prorrogação dessa suspensão até 20/5/2020, por meio da Portaria-TCU nº 71, de 16/4/2020. Dessa forma, os prazos inicialmente suspensos em 20/3/2020, voltaram a correr no dia 21/5/2020.
5. Por oportuno, cabe ressaltar que os responsáveis foram citados solidariamente em função da não consecução dos objetivos pactuados quanto aos recursos repassados ao Município de Jandaíra/RN no âmbito do Convênio 700021/2008 (...) [pelo débito abaixo descrito]:
 (...) 
	Data
	Valor (R$) 
	Tipo

	4/7/2008
	700.000,00
	Débito

	1º/4/2010
	239.940,58
	Débito

	23/7/2015
	216.972,49
	Crédito

Valor atualizado do débito (sem juros) em 28/06/2018: R$ 1.369.372,78 (peça 8) 
 (...) 
Evidências: Parecer Técnico de Execução Física de Objeto Financiado (Conveniado/Pactuado) - Infraestrutura (peça 3, p. 159-164) , Informação n° 06/2016-DIESP/COAPC/CGCAP/DIFIN/ FNDE/MEC (peça 3, p. 165-169) , Parecer n° 303/2016/DIESP/COAPC/CGCAP/DIFIN (peça 3, p. 181-188) e Relatório de TCE 271/2017 - DIREC/COTCE/CGCAP/DIFIN-FNDE/MEC (peça 4, p. 11-21) ;
6. Entretanto, em que pese a citação ter sido efetuada em forma válida, conforme se evidenciou no item 4 desta instrução, esgotou-se o prazo concedido ao responsável José Roberto de Sousa sem que fossem apresentadas as suas alegações de defesa, e tampouco foi recolhido o débito que lhe foi imputado. Por esse motivo, restou caracterizada a sua revelia, para todos os efeitos, dando-se prosseguimento ao presente processo, nos termos dispostos no art. 12, § 3º, da Lei 8.443/1992 c/c o art. 202, § 8º, do Regimento Interno/TCU.
7. Por outro lado, o Sr. Fábio Magno Sabino Pinho Marinho apresentou as alegações de defesa constantes da peça 28, assinadas pelo Dr. Angilo Coelho de Sousa (OAB 9144-RN) , cuja procuração não constava originalmente destes autos, mas foi extraída dos autos do TC Processo 009.913/2010-6 (peça 51) , em homenagem aos princípios do formalismo moderado, da busca da verdade material, da ampla defesa e do contraditório. Tais alegações de defesa serão objeto de análise nesta instrução.
EXAME TÉCNICO
Da Validade das Notificações:
8. Preliminarmente, cumpre tecer breves considerações sobre a forma como são realizadas as comunicações processuais no TCU. A esse respeito, destacam-se o art. 179, do Regimento Interno do TCU (Resolução 155, de 4/12/2002) e o art. 4º, inciso III, § 1º, da Resolução TCU 170, de 30 de junho de 2004, in verbis:
'Art. 179. A citação, a audiência ou a notificação, bem como a comunicação de diligência, farse-ão:
I - mediante ciência da parte, efetivada por servidor designado, por meio eletrônico, fac-símile, telegrama ou qualquer outra forma, desde que fique confirmada inequivocamente a entrega da comunicação ao destinatário;
II - mediante carta registrada, com aviso de recebimento que comprove a entrega no endereço do destinatário;
III - por edital publicado no Diário Oficial da União, quando o seu destinatário não for localizado.
 (...) 
Art. 3º As comunicações serão dirigidas ao responsável, ou ao interessado, ou ao dirigente de órgão ou entidade, ou ao representante legal ou ao procurador constituído nos autos, com poderes expressos no mandato para esse fim, por meio de:
I - correio eletrônico, fac-símile ou telegrama;
II - servidor designado;
III - carta registrada, com aviso de recebimento;
IV - edital publicado no Diário Oficial da União, quando o seu destinatário não for localizado, nas hipóteses em que seja necessário o exercício de defesa.
Art. 4º. Consideram-se entregues as comunicações:
I - efetivadas conforme disposto nos incisos I e II do artigo anterior, mediante confirmação da ciência do destinatário;
II - realizadas na forma prevista no inciso III do artigo anterior, com o retorno do aviso de recebimento, entregue comprovadamente no endereço do destinatário;
III - na data de publicação do edital no Diário Oficial da União, quando realizadas na forma prevista no inciso IV do artigo anterior.
§ 1º O endereço do destinatário deverá ser previamente confirmado mediante consulta aos sistemas disponíveis ao Tribunal ou a outros meios de informação, a qual deverá ser juntada ao respectivo processo.'
9. Bem se vê, portanto, que a validade da citação via postal não depende de que o aviso de recebimento seja assinado pelo próprio destinatário da comunicação, o que dispensa, no caso em tela, a entrega do AR em 'mãos próprias'. A exigência da norma é no sentido de o Tribunal verificar se a correspondência foi entregue no endereço correto, residindo aqui a necessidade de certeza inequívoca.
 (...) 
12. No caso vertente, a citação solidária dos responsáveis se deu em forma adequada, conforme se evidenciou no item 4 desta instrução e se registrou no despacho de conclusão das comunicações processuais (peça 48) .
Da Prescrição da Pretensão Punitiva:
13. Vale ressaltar que a pretensão punitiva, conforme Acórdão 1441/2016-TCU-Plenário, Relator Ministro Benjamin Zymler, que uniformizou a jurisprudência acerca dessa questão, subordinase ao prazo geral de prescrição indicado no art. 205, do Código Civil, que é de dez anos, contado da data de ocorrência da irregularidade sancionada, nos termos do art. 189, do Código Civil, sendo este prazo interrompido pelo ato que ordenar a citação, a audiência ou a oitiva do responsável.
14. No caso em exame, não ocorreu a prescrição em relação aos responsáveis, uma vez que o prazo final para a apresentação da prestação de contas expirou em 16/9/2014 (peça 4, p. 11) , e o ato de ordenação da citação ocorreu em 28/6/2018 (peça 11) .
Da Caracterização da Revelia do Sr. José Roberto de Sousa:
15. Por oportuno, salienta-se que, nos processos do TCU, a revelia não leva à presunção de que seriam verdadeiras todas as imputações levantadas contra os responsáveis, diferentemente do que ocorre no processo civil, em que a revelia do réu opera a presunção da verdade dos fatos narrados pelo autor. Dessa forma, a avaliação da responsabilidade do agente não pode prescindir da prova existente no processo ou para ele carreada.
16. Ao não apresentar sua defesa, o Sr. José Roberto de Sousa deixou de produzir prova da regular aplicação dos recursos sob sua responsabilidade, em afronta às normas que impõem aos gestores de recursos públicos a obrigação legal de, sempre que demandados pelos órgãos de controle, apresentar os documentos que demonstrem a correta utilização das verbas públicas, a exemplo do contido no art. 93, do DecretoLei 200/1967: 'Quem quer que utilize dinheiros públicos terá de justificar seu bom e regular emprego na conformidade das leis, regulamentos e normas emanadas das autoridades administrativas competentes.'
17. Mesmo as alegações de defesa não sendo apresentadas, considerando o princípio da verdade real que rege esta Corte, procurou-se buscar, em manifestações do responsável na fase interna desta TCE, se havia algum argumento que pudesse ser aproveitado a seu favor. No entanto, conforme consta do Relatório do Tomador de Contas (peça 4, p. 19) , os responsáveis Fábio Magno Sabino Pinho Marinho e José Roberto de Sousa, após regularmente notificados pelo FNDE, pronunciaram-se na fase interna desta TCE, mas não sanaram a pendência constatada, concluindo o FNDE que permaneceu o débito apurado. Portanto, não há nenhum argumento adicional que possa vir a ser analisado com vistas a afastar as irregularidades apontadas.
18. No caso particular do Sr. José Roberto de Sousa, como se trata de processo em que a parte interessada não se manifestou acerca das irregularidades imputadas, não há elementos para que se possa efetivamente aferir e reconhecer a ocorrência de boa-fé na conduta do responsável, podendo este Tribunal, desde logo, proferir o julgamento de mérito pela irregularidade das contas, conforme os termos dos §§ 2º e 6º do art. 202 do Regimento Interno/TCU (Acórdão 2064/2011-TCU-Primeira Câmara, Relator Ministro Ubiratan Aguiar; Acórdão 6182/2011-TCU-Primeira Câmara, Relator Ministro Weder de Oliveira; Acórdão 4072/2010-TCU-Primeira Câmara, Relator Ministro Valmir Campelo; Acórdão 1189/2009-TCU-Primeira Câmara, Relator Ministro Marcos Bemquerer; e Acórdão 731/2008-TCU-Plenário, Relator Ministro Aroldo Cedraz) .
19. Dessa forma, o Sr. José Roberto de Sousa deve ser considerado revel, para todos os efeitos, dando-se prosseguimento ao processo, nos termos do art. 12, § 3º, da Lei 8.443/1992 c/c o art. 202, § 8º, do RI/TCU, devendo esta Corte julgar as suas contas irregulares, condenando-o a ressarcir os débitos apurados neste processo.
20. Em consulta aos sistemas corporativos do instaurador feita em 14/9/2020 (por exemplo: SICONV, SIGPC etc.) , verifica-se que os responsáveis também não apresentaram novos documentos junto ao instaurador e continuam inadimplentes (peça 52) .
Alegações de Defesa do Sr. Fábio Magno Sabino Pinho Marinho (peça 28) :
21. Em suas alegações de defesa (peça 28) , o responsável alega, em síntese, o seguinte:
a) aduz que o Relator despachou para que fossem apresentadas alegações de defesa em resposta à ocorrências das seguintes possíveis irregularidades: i) obra inacabada; ii) planilha de serviços contratada não consta do processo; iii) planilha de medições acumuladas consolidada não consta do processo; iv) obra não foi concluída e não está apta para ser utilizada; e v) não restituição dos valores repassados ao FNDE em função da não consecução dos objetivos pactuados no convênio;
b) alega que, em 2012, a execução da obra atingiu 83,35% (oitenta e três vírgula trinta e cinco por cento) , sendo obstada pela necessidade de readequação do castelo d'água sem qualquer incremento financeiro;
c) afirma que não consta qualquer resposta acerca do pedido de readequação, como se depreenderia da análise do Relatório de Tomada de Contas Especial N° 271/2017 - DIREC/COTCE/CGCAP/DIFIN-FNDE/MEC, cujo excerto cita às p. 2-3 da peça 28;
d) assevera que o FNDE não relata a sua resposta acerca da readequação, cingindo-se a afirmar que foi requerido, mas em nenhum momento o resultado, estando este pendente até o momento, a ser expedido com a pertinente motivação;
e) anota que o ex-prefeito, José Roberto de Souza, deixou transcorrer o prazo para prorrogação, já no meio de seu mandato, 18/7/2014, sendo obrigado a devolver o saldo bancário;
f) argumenta que a execução atingiu 83,35% (oitenta e três por cento e trinta e cinco centésimos) de R$ 939.940,58 (novecentos e trinta e nove mil, novecentos e quarenta reais e cinquenta e oito centavos) , o qual significa que o valor restante para conclusão da obra era de R$ 156.500,11 (cento e cinquenta e seis mil e quinhentos reais e onze centavos) , valor menor que o devolvido no montante de R$ 216.972,49 (duzentos e dezesseis mil, novecentos e setenta e dois reais e quarenta e nove centavos) ;
g) em relação ao fato de a obra estar inacabada, alega que, ao sair da gestão no fim de 2012, a obra já estava com 83,35% concluída e com recursos para finalizar, e assevera que caberia ao gestor José Roberto de Souza (gestão 2013-2016) a sua conclusão;
h) no que concerne ao fato de a Planilha de Serviços Contratada não constar do processo, argumenta que os serviços foram executados em grande parte, o processo de licitação foi regular e a apresentação de planilha da configuração como o Tribunal entende não é fator para gerar irregularidade;
i) [quanto] ao fato de a Planilha de Medições Acumuladas Consolidada não constar do processo, assim como o item anterior, não merece guarida a forma como foram demonstradas as medições realizadas;
j) no que se refere ao fato de que a obra não foi concluída e não está apta para ser utilizada, afirma que não teve o condão de gerir recursos e nem de seguir com a obra a partir da data que saiu da Administração. Alega que, durante a gestão, a obra foi iniciada e conduzida de maneira satisfatória. Como citou, foi sugerida readequação [no sistema do castelo d'água] para atender à demanda da creche no novo projeto, [no qual] houve um aumento de armazenamento de água de 45.000 litros para 50.000 litros não havendo um aumento financeiro. [Aduziu, ainda, que], devido ao solo ter rocha calcária a menos de um metro de profundidade, teve que modicar o projeto estrutural para fundação rasa;
k) em relação à não restituição dos valores repassados ao FNDE em função da não consecução dos objetivos pactuados no convênio, argumenta que não pode ser responsabilizado por má-gestão do ex-prefeito, José Roberto de Souza. Aduz que os recursos provenientes do convênio foram gastos durante a gestão em que foi Prefeito, 2009-2012. Alega que o que faltou foi tempo para conclusão. Afirma que, inclusive, restou a quantia de R$ 156.500,11 (cento e cinquenta e seis mil e quinhentos reais e onze centavos) para a gestão 2013-2016 finalizar a obra objeto do processo;
l) conclui que os documentos foram devidamente juntados, e o fato de não se encontrarem da forma como entende correta o Tribunal não é causa para o não conhecimento dos documentos apresentados. Assevera que a licitação foi realizada e contratada empresa para executar toda a obra. Afirma que não cabe ao ex-gestor concluir a obra;
m) argumenta que, por não integrar a chefia do Executivo na gestão 2013-2016, não pode ser responsabilizado pela suposta omissão na apresentação dessas contas, ora com a desaprovação da matéria, ora com a imputação de sanções pecuniárias;
n) diante do exposto, requer que seja recebida e processada a presente defesa, para que seja excluída a sua responsabilização, assim como requer prazo para juntar procuração.
Análise das Alegações de Defesa do Sr. Fábio Magno Sabino Pinho Marinho:
22. Inicialmente, cabe ressaltar que, se bem é certo que consta dos autos a informação de que a execução da obra atingiu 83,35% (conforme 'Parecer Técnico de Execução Física de Objeto Financiado', datado de 2/12/2015; peça 3, p. 159) , também restou registrado nos autos que a obra não foi concluída e não está apta para ser utilizada. Ou seja, a obra, no estado em que foi abandonada, é inservível à população do Município de Jandaíra/RN.
23. Por oportuno, deve-se salientar que o primeiro repasse relativo ao convênio em tela, no valor de R$ 700.000,00, foi feito pelo FNDE ao Município de Jandaíra/RN em 8/7/2008 (peça 53, p. 1) , ainda no primeiro mandato do Sr. Fábio Magno Sabino Pinho Marinho (ex-prefeito nas gestões 2005/2008 e 2009/2012) . Adicionalmente, a última despesa relativa à obra em tela que foi registrada no extrato bancário ocorreu mais de quatro anos depois do primeiro repasse, um pouco antes do final da sua gestão como prefeito municipal (TED no valor de R$ 13.048,52, efetuado em 28/12/2012, cujo beneficiário foi a empresa construtora CS CONSTRUÇÕES E SERVIÇOS EIRELI, CNPJ 08.073.857/0001-43, peça 53, p. 5) .
24. Logo, considerando que os recursos conveniados estiveram à disposição do Sr. Fábio Magno Sabino Pinho Marinho durante mais de um período de gestão municipal (mais de quatro anos) , não faz sentido algum a tentativa de imputar toda a responsabilidade pela obra não ter sido concluída ao seu sucessor. É fato incontroverso que a obra está inacabada e inservível no mesmo estado em que a sua gestão a deixou. Nesse sentido, cabe ressaltar que o cronograma original de execução da obra solicitado pelo município e aprovado pelo FNDE era de 26/6/2008 a 14/7/2009 (conforme peça 1, p. 116) , ou seja, um prazo total de pouco mais de um ano de execução da obra.
25. Em casos assim, em que o objeto conveniado se revela inservível ou sem funcionalidade após a sua execução, completa ou parcial, este Tribunal tem considerado como prejuízo a integralidade dos recursos do convênio transferidos ao convenente (Acórdão 2812/2017-TCU-Primeira Câmara, Relator: Weder de Oliveira) .
26. Quanto à responsabilização pela fração não executada da obra, haja vista a possibilidade de aproveitamento da parcela realizada, a jurisprudência do TCU é no sentido de que tal aproveitamento precisa representar alguma funcionalidade atual e efetiva para a coletividade, e não meramente potencial, sob pena de o gestor responder pela integralidade dos valores repassados, haja vista o empreendimento parcialmente concluído não gerar nenhum tipo de benefício para a coletividade, exemplo do que se verifica no caso concreto de obra inacabada e abandonada. Neste sentido, este Tribunal firmou os precedentes a seguir:
'Quando a parcela executada do convênio não for suficiente para o atingimento, ainda que parcial, dos objetivos do ajuste, sem quaisquer benefícios à sociedade, a possibilidade de aproveitamento do que já foi executado em eventual retomada das obras, por se tratar de mera hipótese, não de benefício efetivo, não enseja o correspondente abatimento no valor do débito apurado'. (Acórdão 358/2017-TCU-Primeira Câmara, Relator: Benjamin Zymler) 
'A falta de comprovação da possibilidade de aproveitamento de parcelas concluídas de obra conveniada gera a obrigação de ressarcir toda a verba federal transferida, mesmo que o concedente aponte alto percentual de execução física'. (Acórdão 6779/2011-TCU-Segunda Câmara, Relator: André de Carvalho) 
27. Ademais, esta Corte também entende que, uma vez demonstrado que o empreendimento, no estado em que foi deixado, é inservível à população, a eventual possibilidade de retomada e continuidade futura da obra executada parcialmente não é suficiente para descaracterizar o dano ocorrido (Acórdão 2491/2016-TCU-Primeira Câmara, Relator: Walton Alencar Rodrigues) .
28. Neste caso, a omissão em concluir a obra paralisada ou em adotar as medidas pertinentes para resguardar o erário atrai para o sucessor a responsabilidade solidária em relação ao débito correspondente, mas não tem o condão de afastar a responsabilidade do prefeito antecessor, como se observa pelos precedentes colacionados a seguir:
'Fica caracterizada a responsabilidade solidária de prefeito sucessor pelo débito em razão da sua omissão em concluir a obra paralisada ou em adotar as medidas pertinentes para resguardar o erário público'. (Acórdão 2900/2012-TCU-Primeira Câmara, Relator: Weder de Oliveira) 
'A omissão do prefeito sucessor em concluir obra paralisada em gestão anterior, havendo recursos financeiros do convênio disponíveis para tal finalidade, ou em adotar as medidas pertinentes para resguardar o erário enseja sua responsabilização solidária por eventual débito decorrente da não conclusão do objeto conveniado'. (Acórdão 3067/2019-TCU-Segunda Câmara, Relator: Marcos Bemquerer) 
'A omissão do prefeito sucessor em concluir obra paralisada em gestão anterior, havendo recursos financeiros do convênio disponíveis para tal finalidade, ou em adotar as medidas pertinentes para resguardar o erário enseja sua responsabilização solidária por eventual débito decorrente da não conclusão do objeto conveniado'. (Acórdão 4828/2018-TCU-Segunda Câmara, Relator: Aroldo Cedraz) 
'A omissão do prefeito sucessor em concluir obra paralisada em gestão anterior, havendo recursos financeiros do convênio disponíveis para tal finalidade, ou em adotar as medidas pertinentes para resguardar o erário enseja sua responsabilização solidária por eventual débito decorrente da não conclusão do objeto conveniado'. (Acórdão 4382/2020-TCU-Segunda Câmara, Relator: Marcos Bemquerer) 
29. O princípio da continuidade administrativa impõe a atuação tempestiva quando o gestor que sucede encontra alguma situação de irregularidade na execução de projetos, obras e serviços. Isso porque o interesse público não pode ser refém de transições eleitorais, em que mudanças de gestão implicam descontinuidade administrativa e dilapidação de um patrimônio que é de todos.
30. Quanto ao pedido de readequação do plano de trabalho mencionado pelo responsável acerca do sistema do castelo d'água, em relação ao qual não consta dos autos resposta formal do FNDE, tal situação não faz mais do que confirmar [que o prefeito sucessor ofendeu] (...) o princípio da continuidade administrativa, atraindo para ele a responsabilidade solidária pelo débito apurado nestes autos, mas, ao mesmo tempo, não afasta a responsabilidade do antecessor, que teve mais de quatro anos para concluir a obra em questão, e, mesmo tendo recursos federais suficientes ao seu dispor, não [a] finalizou. Cabe salientar, por oportuno, que o antecessor não apresentou, em suas alegações de defesa, nenhuma explicação ou justificativa quanto à não conclusão da obra em tela durante o seu segundo período de gestão como prefeito municipal.
31. Por sua vez, no que concerne ao transcurso do prazo para a eventual prorrogação da avença e a devolução do saldo dos recursos conveniados, fatos efetivamente ocorridos durante a gestão do sucessor, isso ratifica a necessidade de responsabilização solidária do sucessor pelo débito apurado nestes autos, mas não afasta a responsabilidade do antecessor, quem concorreu decisivamente para a consecução do dano aos cofres do FNDE.
32. Efetivamente, o fato de a 'Planilha de Serviços Contratada' e a 'Planilha de Medições Acumuladas Consolidada' não constarem do processo poderia tão somente ser considerada uma falha de caráter formal, caso a obra tivesse sido concluída e tivesse beneficiado a comunidade de Jandaíra/RN, mas, como se viu, a obra está inacabada e inservível. Ademais, não se questionou a 'apresentação de planilha da configuração como o Tribunal entende' ou a 'forma como foram demonstradas as medições realizadas', mas sim a ausência das planilhas que comprovariam documentalmente os quantitativos físicos e financeiros dos serviços originalmente contratados e posteriormente medidos, o que dificulta o cruzamento da proposta de serviços da empresa contratada com o que foi, de fato, executado e pago pelo convenente.
33. Por seu turno, conforme mencionado na Informação n° 06/2016-DIESP/COAPC/CGCAP-DIFIN/FNDE (peça 3, p. 166) , o saldo remanescente do convênio no valor de R$ 216.972,49 foi recolhido em 23/7/2015 (peça 53, p. 5) . Portanto, este valor deverá ser utilizado como uma parcela lançada a crédito no cálculo do débito apurado nestes autos, sendo a tabela de débitos ajustada na forma a seguir, considerando, inclusive, as datas de crédito das ordens bancárias na conta corrente específica (Banco do Brasil, Agência: 0727-7, Conta: 19464-6, peça 53, p. 1 e 4) e não as datas de emissão das ordens bancárias, como constou das citações solidárias. Por conseguinte, a tabela de débitos ajustada fica como mostrado a seguir:
	Data
	Valor (R$) 
	Tipo

	8/7/2008
	700.000,00
	Débito

	6/4/2010
	239.940,58
	Débito

	23/7/2015
	216.972,49
	Crédito

34. Por oportuno, como o débito que será imputado solidariamente aos responsáveis (detalhado na tabela do item anterior) será atualizado desde as datas dos créditos dos recursos na conta corrente específica (peça 53, p. 1 e 4) , e não desde as datas da emissão das ordens bancárias (peça 3, p. 182) , percebe-se que isso gerará um valor atualizado final menor, não [implicando, desse modo] prejuízo ou gravame para os responsáveis.
35. Por sua vez, o [gestor] não está sendo responsabilizado pela 'suposta omissão na apresentação dessas contas', pois, de fato, a prestação de contas foi apresentada ao FNDE. Na realidade, o antecessor e o sucessor estão sendo responsabilizados solidariamente em função da não consecução dos objetivos pactuados quanto aos recursos repassados ao Município de Jandaíra/RN no âmbito do Convênio 700021/2008, com a consequente não demonstração da boa e regular aplicação dos recursos federais recebidos à conta da mencionada avença, sobretudo em razão de a obra não ter sido concluída e não estar apta para ser utilizada pela população.
36. Como se vê, a rejeição de todas as alegações de defesa do responsável é medida que se impõe, não podendo ser afastada a sua responsabilidade solidária nestes autos, devendo ser julgadas irregulares as suas contas, com a imposição solidária de débito e a aplicação de multa.
37. Por derradeiro, como se verificou que efetivamente as alegações de defesa do Sr. Fábio Magno Sabino Pinho Marinho (peça 28) foram assinadas pelo Dr. Angilo Coelho de Sousa (OAB 9144-RN) e também que este requereu prazo para a juntada da procuração, em homenagem aos princípios do formalismo moderado, da busca verdade material, da ampla defesa e do contraditório, a procuração genérica que constava dos autos do TC Processo 009.913/2010-6 foi extraída daquele processo e juntada aos presentes autos para que esta omissão não gerasse nenhum prejuízo processual ao responsável (peça 51) .
Outros Aspectos Processuais Importantes:
38. Por seu turno, salienta-se que está clara a competência deste Tribunal para julgar este processo, pois se trata de recursos federais repassados pelo FNDE à conta do Convênio 700021/2008 sob a responsabilidade dos Srs. Fábio Magno Sabino Pinho Marinho e José Roberto de Sousa. Outrossim, não restou caracterizada nenhuma nulidade processual oriunda da inobservância de formalidades que acarretassem prejuízo processual aos responsáveis ou ao interesse público (art. 171 do RI/TCU) . Também foram atendidos os pressupostos de constituição e desenvolvimento válido e regular desta tomada de contas especial (art. 71, inciso II, da Constituição Federal, art. 8°, caput, da Lei 8.443/1992, art. 84 do Decreto-Lei 200/1967 e art. 5°, caput, parágrafo único e incisos I a IV, da IN/TCU 71/2012, modificada pela IN/TCU 76/2016) .
39. Por outro lado, verifica-se que não houve o transcurso de mais de dez anos desde os fatos geradores da dívida sem que tenha havido a notificação dos responsáveis pela autoridade administrativa federal competente (art. 6º, inciso II, c/c art. 19, da IN/TCU 71/2012, modificada pela IN/TCU 76/2016) , uma vez que os recursos foram transferidos em 2008 e 2010 (peça 3, p. 182) , e os responsáveis foram notificados pelo FNDE, na fase interna desta TCE, em 2016 acerca das irregularidades pela autoridade administrativa competente por meio dos ofícios constantes da peça 3 (p. 171-172, 179, 189-190 e 191-192) , os quais foram recebidos em 2016 conforme atestam os Avisos de Recebimento constantes da peça 3 (p. 180) e da peça 4 (p. 1 e 3) .
40. Também se verifica que o valor original do débito é igual a R$ 939.940,58 (peça 3, p. 182) , superior, portanto, a R$ 100.000,00, na forma estabelecida conforme os arts. 6º, inciso I, e 19, da IN/TCU 71/2012, modificada pela IN/TCU 76/2016.
41. Registra-se que, em atendimento ao item 9.4, do Acórdão 1772/2017-TCU-Plenário (Relator Ministro-Substituto Augusto Sherman Cavalcanti) , foi efetuada pesquisa no sistema processual do TCU, e não foram encontradas tomadas de contas especiais em tramitação com débitos imputáveis aos responsáveis com valores inferiores ao fixado no art. 6º, inciso I, da Instrução Normativa TCU 71/2012, a fim de que seja observado o disposto no art. 6º, § 1º, da mesma norma.
42. Por oportuno, cabe ressaltar que houve a devida formulação da imputação das irregularidades aos responsáveis, como também a descrição das mesmas nos expedientes de citação, com base na individualização das suas condutas comissivas, como detalhado no item 5 desta instrução.
43. Ressalta-se que foi viabilizado o exercício do contraditório em sua dimensão substancial, conforme se evidenciou no item 4 desta instrução, atendendo ao art. 5º, inciso LV, da Constituição Federal c/c o art. 12, incisos I e II da Lei 8.443/1992.
CONCLUSÃO
44. Como se verificou na seção 'EXAME TÉCNICO' anterior, restou evidenciada a competência do TCU para julgar o presente processo, pois se trata de recursos federais que foram repassados pelo FNDE à conta do Convênio 700021/2008 sob a responsabilidade dos Srs. Fábio Magno Sabino Pinho Marinho e José Roberto de Sousa, conforme detalhado no item 5 desta instrução.
45. Além disso, restaram demonstradas: (i) a viabilidade do exercício do contraditório em sua dimensão substancial e a regularidade na abertura do contraditório e o exercício da ampla defesa (art. 5º, inciso LV, da Constituição Federal c/c o art. 12, incisos I e II da Lei 8.443/1992) ; (ii) a suficiência dos elementos probatórios indispensáveis à formação do juízo quanto à ocorrência do dano ao erário ocasionado por atos ilícitos e a vinculação destes com as condutas do responsável arrolado no polo passivo deste processo (art. 5º, caput, parágrafo único e incisos I, II e IV, da IN TCU 71/2012) ; e (iii) a ausência de nulidades processuais oriundas da inobservância de formalidades que acarretem prejuízo processual aos responsáveis ou ao interesse público (art. 171 do RI/TCU) . Portanto, estão presentes todos os pressupostos necessários para a formação do juízo de mérito das presentes contas.
46. Por sua vez, restou claramente comprovado o dano ao erário ocasionado em virtude das irregularidades enumeradas no item 5 desta instrução, em relação ao Convênio 700021/2008.
47. Por oportuno, deve-se mencionar que, como restou efetivamente configurada a revelia do responsável José Roberto de Sousa, para todos os efeitos, será dado prosseguimento a este processo, nos termos dispostos no art. 12, § 3º, da Lei 8.443/1992 c/c o art. 202, § 8º, do RI/TCU. Nesse sentido, como constam dos autos elementos probatórios que caracterizam a responsabilidade do Sr. José Roberto de Sousa, por concorrer para a consumação do dano ao erário em função dos atos irregulares descritos no item 5 desta instrução, não há como afastar as irregularidades que lhe foram atribuídas nem os débitos que lhe foram imputados, mantendo-se a sua responsabilidade neste processo.
48. Além disso, a omissão do Sr. José Roberto de Sousa no que se refere à adoção de providências com vistas a coibir ou reverter abandono injustificado de obra pública configura culpa grave (Acórdão 3546/2019-TCU-Primeira Câmara, Relator: Benjamin Zymler) .
 (...) 
50. Por fim, como [não] há nos autos elementos para que se possa efetivamente aferir e reconhecer a ocorrência de boa-fé na conduta do Sr. Fábio Magno Sabino Pinho Marinho, este Tribunal pode, desde logo, proferir o julgamento (...) pela irregularidade das suas contas neste processo."
5.	Com tais considerações, a proposta de mérito da Secex/TCE, unânime, foi redigida nos seguintes termos (peças 54, pp. 13/14, 55 e 56) :
"I) Considerar revel o Sr. José Roberto de Sousa para todos os efeitos, dando-se prosseguimento a este processo relativo aos recursos do Convênio 700021/2008, nos termos dispostos no art. 12, § 3º, da Lei 8.443/1992 c/c o art. 202, § 8º, do Regimento Interno/TCU;
II) Rejeitar as alegações de defesa do Sr. Fábio Magno Sabino Pinho Marinho;
III) julgar irregulares as contas dos Srs. José Roberto de Sousa e Fábio Magno Sabino Pinho Marinho, com fulcro nos arts. 1º, inciso I, 16, inciso III, alíneas 'b' e 'c', 19, caput, e 23, inciso III, da Lei 8.443/1992 c/c com os arts. 1º, inciso I, 209, incisos II e III, 210 e 214, inciso III, do Regimento Interno/TCU, condenando-os, de forma solidária, ao pagamento das quantias a seguir especificadas, com a fixação do prazo de quinze dias, a contar do recebimento da notificação, para comprovarem, perante o Tribunal (art. 214, inciso III, alínea 'a', do Regimento Interno/TCU) , o recolhimento das dívidas aos cofres do Fundo Nacional de Desenvolvimento da Educação, atualizadas monetariamente e acrescidas dos juros de mora, calculados a partir das datas indicadas, até a data do efetivo recolhimento, na forma prevista na legislação em vigor:
	Data
	Valor (R$) 
	Tipo

	8/7/2008
	700.000,00
	Débito

	6/4/2010
	239.940,58
	Débito

	23/7/2015
	216.972,49
	Crédito

IV) aplicar individualmente aos Srs. José Roberto de Sousa e Fábio Magno Sabino Pinho Marinho a multa prevista no artigo 57 da Lei 8.443/1992, na dosimetria a ser definida pelo Exmo. Relator deste feito, fixando-lhes o prazo de 15 (quinze) dias, a contar da notificação, para que comprovem, perante o Tribunal (artigo 214, inciso III, alínea 'a', do Regimento Interno/TCU) , o recolhimento das dívidas ao Tesouro Nacional, atualizadas monetariamente desde a data em que for proferido o Acórdão condenatório até a do efetivo recolhimento, se forem pagas após os vencimentos, na forma da legislação em vigor;
V) autorizar, desde logo, a cobrança judicial das dívidas, com fundamento no art. 28, inciso II, da Lei 8.443/1992, caso não atendidas as notificações; 
VI) autorizar, antecipadamente, caso requerido, o pagamento da dívida decorrente em até 36 (trinta e seis) parcelas mensais e consecutivas, nos termos do art. 26 da Lei 8.443/1992, c/c o art. 217 do Regimento Interno do TCU, fixando-se o vencimento da primeira parcela em 15 (quinze) dias, a contar do recebimento da notificação, e o das demais a cada 30 (trinta) dias, devendo incidir sobre cada uma os encargos devidos, na forma prevista na legislação em vigor, alertando para o fato de que a falta de comprovação do recolhimento de qualquer parcela importará o vencimento antecipado do saldo devedor, nos termos do art. 217, § 2º, do Regimento Interno do TCU;
VII) encaminhar cópia do Acordão que vier a ser prolatado por este Tribunal aos responsáveis, ao FNDE e à Procuradoria da República no Rio Grande do Norte, nos termos do § 3º do art. 16 da Lei 8.443/1992 c/c o § 7º do art. 209 do Regimento Interno/TCU, para adoção das medidas cabíveis".
6.	O Ministério Público junto ao TCU, representado pelo Procurador Júlio Marcelo de Oliveira, anuiu à proposta de encaminhamento da Secex/TCE (peça 57) .  
		É o Relatório.

Angilo Coelho de Sousa (OAB 9144/RN).

Procurador Júlio Marcelo de Oliveira.

TOMADA DE CONTAS ESPECIAL. CONVÊNIO. CONSTRUÇAO DE ESCOLA. NÃO COMPROVAÇÃO DA BOA E REGULAR APLICAÇÃO DOS RECURSOS FEDERAIS. CITAÇÃO DO PREFEITO QUE GERIU A VERBA E DAQUELE QUE O SUCEDEU. ALEGAÇÕES DE DEFESA. REVELIA DO PREFEITO SUCESSOR. CONTAS IRREGULARES. DÉBITO. MULTA.

TOMADA DE CONTAS ESPECIAL (TCE)

Secretaria de Controle Externo de Tomada de Contas Especial - Secex/TCE.

Em exame a Tomada de Contas Especial instaurada pelo Fundo Nacional de Desenvolvimento da Educação - FNDE em desfavor dos Srs. Fábio Magno Sabino Pinho Marinho, Prefeito de Jandaíra/RN nas gestões 2005/2008 e 2009/2012, e José Roberto de Sousa, Prefeito na gestão 2013/2016, tendo por fundamento a não consecução dos objetivos pactuados no Convênio 700021/2008 (Siafi 625885) .
2.	Referida avença, celebrada entre o FNDE e aquela municipalidade, vigeu de 23/6/2008 a 18/7/2014 e teve por objeto: "conceder apoio financeiro para implementação das ações educacionais constantes no Plano de Ações Articuladas - PAR, no âmbito do Plano de Metas Compromisso Todos pela Educação, do Plano de Desenvolvimento da Educação - PDE, que visam proporcionar à sociedade a melhoria da infraestrutura da rede física escolar, com a Construção de Escola (s) " (peça 1, p. 37) .
3.	De acordo com o Plano de Trabalho, foi ajustada a construção de Escola padronizada de Educação Infantil no âmbito do Programa Nacional de Reestruturação e Aparelhagem da Rede Escolar Pública de Educação Infantil - Proinfa¿ncia (peça 1, p. 28) .
4.	Para a execução do avençado, o Fundo Nacional de Desenvolvimento da Educação repassou ao Município de Jandaíra/RN a importância total de R$ 939.940,58, conforme ordens bancárias especificadas a seguir (peça 3, p. 182) :
	Ordem Bancária
	Data
	Valor (R$) 

	2008OB700040
	4/7/2008
	700.000,00

	2010OB701451
	1º/4/2010
	239.940,58

		Total
	939.940,58

5.	Consoante consta do Parecer Técnico de Execução Física de Objeto Financiado (peça 3, pp. 159/164) , o FNDE apontou, dentre outras irregularidades, que a obra não havia sido concluída e não estava apta para ser utilizada (subitem 4.11) , o que levou aquela entidade a impugnar o total da verba transferida.  
6.	Os Srs. Fábio Magno Sabino Pinho Marinho e José Roberto de Sousa foram notificados a regularizar o empreendimento ou devolver os recursos (peças 3, pp. 171/172, 179, 180, 189/190, 191/192 e 4, pp. 1/3) e, tendo em vista que não adotaram nem uma ou outra providências, o FNDE instaurou a presente Tomada de Contas Especial, imputando-lhes, solidariamente, o débito de R$ 939.940,58 (peça 4, pp. 11/21) .
7.	No âmbito desta Corte, a Secex/TCE efetuou, por delegação de competência deste Relator, a citação solidária dos responsáveis pelo dano ao erário acima descrito, com crédito de R$ 216.972,49 referente à devolução efetuada em 23/7/2015 (peça 9, pp. 6/7, e peças 10/16, 18, 20/25, 27, 29/39, 41, 43/47) . 
8.	Somente o Sr. Fábio Magno Sabino Pinho Marinho apresentou alegações de defesa (peça 28) , tendo o Sr. José Roberto de Sousa optado pela revelia.
9.	A 	Secex/TCE, na instrução de mérito, propôs, em síntese: i) considerar revel o Sr. José Roberto de Sousa; ii) julgar irregulares as contas dos responsáveis, imputando-se-lhes, em solidariedade, o débito apurado; iii) aplicar-lhes individualmente a multa pecuniária insculpida no art. 57 da Lei 8.443/1992; e iv) enviar cópia do Acórdão a ser prolatado ao Ministério Público da União. 
10.	De seu turno, o MP/TCU, nestes autos representado pelo Procurador Júlio Marcelo de Oliveira, anuiu ao encaminhamento alvitrado pela unidade especializada. 
11.	O Sr. Fábio Magno Sabino Pinho Marinho em suas alegações de defesa, aduz em síntese, que: i) a execução do empreendimento alcançou o percentual de 83,35, sendo obstada pela necessidade de readequação solicitada ao FNDE e não respondida por aquela Autarquia; ii) o valor que seria necessário à conclusão do objeto - R$ 156.500,11 (16,65%) - era menor do que o montante que fora devolvido no exercício de 2015 - R$ 216.972,49, não havendo, portanto, como falar em débito; e iii) caberia ao prefeito sucessor concluir a obra.
12. 	Sobre o primeiro ponto, impende destacar que o entendimento do TCU, no caso de obras executadas de forma parcial e que não apresentam serventia à comunidade, é no sentido de que cabe a imputação do débito no valor integral repassado pela União. Precedentes (Jurisprudência Selecionada) :
Acórdão 11284/2020-TCU-Primeira Câmara (de minha relatoria) 
Acórdão 494/2016-TCU-Segunda Câmara (relator ministro substituto André de Carvalho)  
"A execução parcial do objeto pactuado aliada à imprestabilidade da parcela realizada permite a condenação do responsável pelo valor total dos recursos repassados pelo convênio".
Acórdão 11571/2018-TCU-Primeira Câmara (relator ministro Benjamin Zymler) 
"Quando a parcela executada do convênio não for suficiente para o atingimento, ainda que parcial, dos objetivos do ajuste, sem quaisquer benefícios à sociedade, a possibilidade de aproveitamento do que já foi executado em eventual retomada das obras, por se tratar de mera hipótese, não de benefício efetivo, não enseja o correspondente abatimento no valor do débito apurado".
Acórdão 2812/2017-TCU-Primeira Câmara (relator ministro substituto Weder de Oliveira)  
"Considera-se como prejuízo em valores integrais a aplicação dos recursos do convênio em objeto que se revela inservível ou sem funcionalidade após a sua execução, completa ou parcial".
13.	Desse modo, ainda que o FNDE tenha verificado a execução da ordem de 83% da escola infantil, consignou, de forma expressa, que a obra estava inacabada e não estava apta para utilização, ou seja, não apresentava utilidade à comunidade, frustrando, desse modo, a meta avençada. 
14.	Sobre o argumento de que a conclusão do empreendimento foi obstada pela necessidade de readequação do projeto, de fato, consta dos autos requisição do Sr. Fábio Magno Sabino Pinho Marinho de mudança na construção dos reservatórios. 
15.	O ex-alcaide solicitou alteração para edificar um reservatório superior de 10.000 litros - em lugar de um de 15.000 litros conforme o projeto original - e dois reservatórios inferiores de 20.000 litros cada, em lugar de apenas um de 30.000 litros previsto inicialmente, o que aumentaria a capacidade de armazenamento de água de 45.000 para 50.000 litros (peça 3, pp. 47/48) .
16.	Todavia, tal ocorrência não exime a responsabilidade do Sr. Fábio Magno Sabino Pinho Marinho no prejuízo pelo qual foi citado. 
17.	A uma porque os dois repasses do FNDE foram efetuados ainda em seu mandato à frente do Executivo Municipal (8/7/2008 - R$ 700.000,00, e 6/4/2010 - R$ 239.940,58) , ou seja, cabia a ele ter gerido a verba de forma a ter edificado por completo a escola de ensino infantil.  
18.	A duas pelo fato de que, não havendo resposta do FNDE à solicitação de alteração do que ajustado na avença, era dever do responsável prosseguir com o objeto pactuado tal qual descrito no Plano de Trabalho aprovado. 
19.	Acerca do argumento de que a devolução do montante da ordem de R$ 216 mil no exercício de 2015 afastaria o dano que lhe fora imputado, dado que o valor necessário à conclusão da obra, quando de sua saída do Executivo Municipal, era inferior - R$ 156.500,11, observo que a constatação não afasta a existência do débito em foco.
20.	O Sr. Fábio Magno Sabino Pinho Marinho não demonstrou por que, embora tenha tido a sua disposição o valor para executar todo o empreendimento, não levou tal providência a termo. Tal fato, isto é, a não conclusão da obra ocasionou a sua inservibilidade, frustrando o atingimento da meta conveniada, eis que a população alvo não pode desfrutar da utilização da escola infantil, como já asseverei acima. 
21.	Destaco que o montante devolvido será computado como crédito na composição do dano ao erário de que ora se cuida, nos termos do enunciado 128 da súmula de jurisprudência do TCU:
"Mesmo na hipótese de já se ter verificado recolhimento parcial, o Acórdão de condenação expressara¿ o total da dívida, abatendo-se, na execução, o valor já satisfeito, sem a incidência da correção monetária e dos juros de mora sobre a quantia já ressarcida e a partir da data de cada pagamento".
22.	Relativamente à tese de que caberia ao Prefeito sucessor concluir a obra, são pertinentes os seguintes comentários.
23.	Como já pontuei, o Sr. Fábio Magno Sabino Pinho Marinho teve à sua disposição todo o montante necessário à conclusão do empreendimento, todavia, não o fez e não demonstrou porque assim agiu. 
24.	Sem embargo de afirmar que a responsabilidade do Sr. José Roberto de Sousa, alcaide sucessor, será avaliada a seguir, independentemente da possível conclusão pela responsabilização do ex-Prefeito, é preciso destacar que a solidariedade passiva é benefício do credor e não do devedor. Precedentes (jurisprudência selecionada) : 
Acórdão 2334/2020-TCU-Primeira Câmara (relator ministro Benjamin Zymler) 
"A ausência de citação de outros responsáveis solidários pelo dano ao erário não obsta o andamento regular do processo de tomada de contas especial, tendo em vista que o instituto da solidariedade passiva constitui benefício exclusivo do credor."
Acórdão 3752/2018-TCU-Segunda Câmara (relatora ministra Ana Arraes) 
"Não existe rateio de débito solidário, já que o instituto da solidariedade passiva é benefício conferido pelo legislador ordinário ao credor, que pode exigir de um ou de alguns devedores o pagamento da integralidade da dívida."
Acórdão 1337/2017-TCU-Plenário (relatora ministra Ana Arraes) 
"Não há necessidade de chamamento, no processo de controle externo, de todos os corresponsáveis por débito perante o erário, uma vez que o instituto da solidariedade passiva é benefício conferido pelo legislador ordinário ao credor, que pode exigir de um ou de alguns dos devedores o pagamento da integralidade da dívida."
25.	É dizer, ainda que o débito em discussão seja imputado ao Sr. José Roberto de Sousa, a ocorrência não descaracteriza a responsabilidade do Sr. Fábio Magno Sabino Pinho Marinho no prejuízo em debate.  
26.	Noutro giro, o Sr. José Roberto de Sousa, ao suceder o último alcaide acima mencionado, assumiu o ônus da gestão do Convênio 700021/2008, com a sua assinatura nos três Termos Aditivos, os quais prorrogaram a vigência do ajuste para 23/7/2013, 19/1/2014 e, posteriormente, para 18/7/2014, conforme já mencionei alhures (peça 3, pp. 69/70, 92/93 e 148/149) .
27.	Nesse sentido, o alongamento do prazo de vigência impunha o interesse na retomada da execução do objeto pactuado. Todavia, o Sr. José Roberto de Sousa não adotou as providências necessárias para recomeçar os serviços.
28. 	Em que pese ter solicitado a mudança do projeto junto ao FNDE, não deu continuidade às obras, medida que seria cabível diante do não pronunciamento acerca do pleito por parte daquela Autarquia.
29.	Não se pode descurar do fato de que o saldo do ajuste somente foi devolvido ao concedente em 23/07/2015, o que evidencia, portanto, a existência de recursos suficientes para dar continuidade à realização do objeto avençado.
30.	Também não há nos autos elementos indicando que o ex-alcaide tenha adotado medidas judiciais para resguardar o erário diante do abandono das obras e do desperdício dos recursos públicos repassados ao Município.
31.	Como tenho ressaltado, a inércia do prefeito sucessor, seja para retomar a execução das obras pactuadas, seja para readequar os termos do convênio ou ainda para adotar providências administrativas e judiciais de proteção ao erário, contribui de forma decisiva para a concretização do desperdício de dinheiro público federal, acarretando, por via de consequência, dano ao erário.
32.	Para além de descumprir o princípio constitucional da eficiência (art. 37, caput, da Constituição Federal de 1988) , a inércia do ex-Prefeito implica sua responsabilização no prejuízo ao erário, pois ele tem obrigação de encerrar a execução de empreendimento iniciado na gestão anterior, em respeito ao princípio da continuidade administrativa, sempre visando ao interesse público. Precedentes (jurisprudência selecionada) : 
Acórdão 4382/2020-TCU-Segunda Câmara (de minha relatoria) 
"A omissão do prefeito sucessor em concluir obra paralisada em gestão anterior, havendo recursos financeiros do convênio disponíveis para tal finalidade, ou em adotar as medidas pertinentes para resguardar o erário enseja sua responsabilização solidária por eventual débito decorrente da não conclusão do objeto conveniado."
Acórdão 10968/2015-TCU-Segunda Câmara (relatora ministra Ana Arraes) 
Acórdãos 13.590/2016 e 6.363/2017, ambos da Segunda Câmara (de minha relatoria) 
"Fica caracterizada a responsabilidade do prefeito sucessor quando, com recursos garantidos para tal, não retomar obra iniciada e não acabada pelo seu antecessor, por implicar desperdício de recursos públicos e contrariar o princípio da continuidade administrativa." 
33.	Assim, uma vez que o Sr. José Roberto de Sousa não apresentou alegações de defesa, deixando de produzir provas que infirmassem a existência do débito em discussão ou ainda a ausência de sua responsabilidade na ocorrência do prejuízo, deve-se dar prosseguimento ao processo, nos termos do art. 12, § 3º, da Lei 8.443/1992. 
34.	À guisa de conclusão, cabe julgar irregulares as contas dos Srs. Fábio Magno Sabino Pinho Marinho e José Roberto de Sousa, imputando-se-lhes, solidariamente, o débito apurado nestes autos, sem prejuízo de, diante da gravidade dos fatos e da reprovabilidade de suas condutas, aplicar-lhes a penalidade pecuniária insculpida no art. 57 da Lei 8.443/1992. 
35.	No que tange à possibilidade de sancionamento dos responsáveis, destaco que o Plenário desta Corte fixou o entendimento de que o Tribunal está subordinado ao prazo decenal de prescrição indicado no art. 205 do Código Civil, contado a partir do fato gerador, e de que o ato que ordenar a citação, a audiência ou oitiva da parte interrompe a prescrição, nos termos do art. 202, inciso I, do Código Civil (Acórdão 1441/2016-TCU-Plenário, relator ministro Benjamin Zymler e redator ministro Walton Alencar Rodrigues) .
36. 	Sobre o dies a quo da contagem do prazo prescricional, esta Corte deliberou, em recente aresto, que: 
Acórdão 2278/2019-TCU-Primeira Câmara (relator ministro-substituto Augusto Sherman) 
"Nos casos de não comprovação da regular aplicação de recursos repassados mediante convênios ou instrumentos similares, a data limite para entrega da prestação de contas final ou a data da efetiva entrega antecipada assinala o marco inicial da contagem do prazo de prescrição da pretensão punitiva do TCU."
37.	De acordo com o disposto na cláusula nona do ajuste, a prestação de contas deveria ser apresentada em até 60 dias do encerramento da avença (peça 1, p. 44) . Tendo em vista a vigência final de 18/7/2014, o dies a quo para a apresentação da prestação de contas seria a data de 18/9/2014. Uma vez que o despacho ordinatório da citação do responsável foi exarado em 28/6/2018 (peça 11) , isto é, em prazo inferior a dez anos, resta afastada a prescrição da pretensão punitiva. 
38.	Por fim, é cabível, nos termos do § 7° do art. 209 do Regimento Interno/TCU, encaminhar cópia do Acórdão que sobrevier à Procuradoria da República no Estado do Rio Grande do Norte, para a adoção das medidas de sua alçada.
	Ante o exposto, manifesto-me por que seja adotado o Acórdão que ora submeto a este Colegiado. 
T.C.U., Sala das Sessões, em 17 de novembro de 2020.
MARCOS BEMQUERER COSTA
Relator